臺灣高雄地方法院民事判決　九十三年度重訴字第一六五號
　　原　　　告　　甲○○○
　　訴訟代理人　　林富美律師
　　被　　　告　　丙○○○
　　訴訟代理人　　乙○○
　　　　　　　　　蘇精哲律師
　　　　　　　　　徐建光律師
　　複　代理人　　李汶哲律師
當事人間請求塗銷預告登記事件，本院於民國九十三年七月九日言詞辯論終結，判決
如下：
  　主　  　文
被告就原告所有坐落高雄縣大寮鄉○○○段四七八五地號土地所為之預告登記，亦即
關於「其他登記事項」欄中之「（限制登記事項）未辦妥所有權移轉登記予請求權人
前不得移轉、設定，請求權人：丙○○○，統一編號：Ｚ000000000，地址
：高雄縣大寮鄉○○村○○路八七號，收件：六十九年七月十一日寮登字第五二四八
號辦理預告登記，義務人：甲○○○，限制範圍：全部，六十九年七月十五日登記」
等語，應予塗銷。
訴訟費用由被告負擔。
    事實及理由
一、原告主張：兩造為妯娌關係。系爭坐落於高雄縣大寮鄉○○○段四七八五地號之
    土地（以下簡稱系爭土地），本係兩造之公公王朝才所有，因王朝才於民國六十
    三年間分家產時，將系爭土地分歸原告丈夫王登祥，且王登祥並無自耕農身分，
    斯時尚不得為農地所有人登記等故，遂於六十八年間，將系爭土地所有權以買賣
    名義先移轉予訴外人簡秋田，再由簡秋田以買賣之名義，將所有權移轉登記予原
    告，原告遂成為系爭土地之所有人。詎王朝才竟又基於保全被告丈夫乙○○對王
    登祥享有之０‧三八四五台米土地移轉請求權之目的，於六十九年間，在未徵得
    原告之同意下，與乙○○及被告私下通謀就系爭土地辦理預告登記，亦即「（限
    制登記事項）未辦妥所有權移轉登記予請求權人前不得移轉、設定，請求權人：
    丙○○○，統一編號：Ｚ000000000，地址：高雄縣大寮鄉○○村○○
    路八七號，收件：六十九年七月十一日寮登字第五二四八號辦理預告登記，義務
    人：甲○○○，限制範圍：全部，六十九年七月十五日登記」等語（以下簡稱系
    爭預告登記），已然嚴重不法妨、侵害原告就系爭土地之所有權。縱認原告曾同
    意王朝才辦理系爭預告登記，被告仍須對系爭預告登記得以有效存在並持續保留
    之正當權源，亦即被告確實對原告享有移轉登記請求權乙節舉證以實其說；再者
    ，被告縱使確曾對原告享有過移轉系爭土地之請求權，因其在無何不能行使情利
    之情形下，逾十五年未為行使，是以該請求權也顯然罹於時效，茲以起訴狀送達
    併為時效抗辯意思表示之通知，則前揭權利亦不復為系爭預告登記得以持續保留
    之正當論據。嗣經迭次催促，被告仍堅定拒絕協同原告辦理塗銷系爭預告登記，
    為此原告爰依民法第七百六十七條中段所有權侵害排除之法律關係、同法第一百
    九十七條第二項之規定，提起本訴，求為判決：如主文所示。
二、被告則先辯稱：系爭土地本屬兩造之公公王朝才所有，因王朝才於六十三年分家
    產時，將系爭土地分歸不具自耕農身分之原告丈夫王登祥，遂乃於六十八年間，
    將系爭土地之所有權移轉予具自耕農身分之原告。迄至六十九年間，由於王登祥
    及原告惡劣對待王朝才之故，使得王朝才私自變更先前分產之意思，將系爭土地
    改分歸王登祥、被告丈夫乙○○二兄弟共有，並立即以具自耕農身分之被告為系
    爭預告登記之權利人，以確保不具自耕農身分之乙○○，就系爭土地對原告享有
    移轉二分之一應有部分請求權。因被告認為系爭預告登記與二分之一所有權登記
    之效力等同，故自預告登記迄今二十餘年來，未曾向原告提出移轉系爭土地所有
    權之請求，惟在原告依王朝才變更後之分產意思，將系爭土地二分之一應有部分
    移轉予被告前，系爭預告登記確有存在及持續保留之必要，且不生何時效完成之
    問題，原告擅自請求塗銷並無理由等語；嗣又改以：系爭預告登記於六十九年作
    成時，必然前經所有權人即原告之同意，是以原告自有容忍系爭預告登記存在及
    持續保留之義務。又系爭預告登記所欲確保之移轉登記請求權，或許已逾十五年
    未行使而罹於時效，惟時效完成之法律效果，僅係債務人取得拒絕給付之抗辯權
    利，非謂請求權立即歸於消滅，換言之，被告對原告享有之移轉請求權，在被告
    實際為請求並遭原告行使時效抗辯前，均仍繼續存在，從而系爭預告登記持續保
    留之正當權源等語置辯；求為判決：駁回原告之訴。
三、原告主張系爭土地於六十八年間，由王朝才先以買賣之名義移轉所有權予簡秋田
    後，隨即由簡秋田再以買賣之名義移轉所有權予原告，嗣於六十九年間，系爭土
    地又遭王朝才辦理系爭預告登記等情，業據提出與所述相符之系爭土地登記簿影
    本及土地登記謄本等件為證（第五至七頁），且被告對此亦不爭執，自堪信為真
    實，從而原告就系爭土地為移轉、設定等法律上處分之所有權權能，已因系爭預
    告登記受有限制乙節，亦堪以認定。
四、按所有人對於妨害其所有權者，得請求除去之，民法第七百六十七條中段定有明
    文。查系爭預告登記已然限制原告對系爭土地享有之所有權，業如前述，惟被告
    則以系爭預告登記具有效存在及持續保留之正當權源、原告有容忍系爭預告登記
    之義務等語置辯，經查：
  (一)被告固執系爭土地登記之現況，推論原告確有同意王朝才為系爭預告登記之事實
    ，並進而謂系爭預告登記具有效存在且持續保留之正當權源，亦即原告有容忍系
    爭預告登記之義務云云。惟原告曾同意王朝才為系爭預告登記乙情縱屬實在，本
    僅能推認王朝才不致因該登記行為，構成對原告所有權之不法妨、侵害，且原告
    於登記之初，有容忍系爭預告登記之義務等節，而尚不足為被告確曾對原告享有
    移轉請求權，及原告迄今仍有容忍系爭預告登記義務之認定，被告遽為推論，要
    無足取；再者，王朝才於系爭土地分歸王登祥並登記在原告名下後，仍保留系爭
    土地之所有權狀及辦理登記所需印鑑等物，且持續一段期間乙節，有兩造俱不爭
    執之遺言書附卷可按（第一六至一七頁），堪信真實，從而王朝才確有逕自辦理
    系爭預告登記之機會及可能，被告徒以登記之現況，及土地登記簿屬公文書，應
    推定為真正等由，逕謂系爭預告登記之辦理必得有原告之同意，也嫌率斷。
  (二)被告另抗辯因王登祥及原告惡劣對待王朝才，致王朝才私自變更六十三年間之分
    產之意思，將系爭土地改分歸王登祥、乙○○二兄弟共有，是以被告享有請求原
    告移轉系爭土地二分之一應有部分予伊之權利，此亦為系爭預告登記有效存在且
    得持續保留之正當權源云云，因遲遲未能舉證以實其說，本無足採信；再者，證
    人即王朝才友人丁○○等庭證稱：我住在溪寮村中，與同村之王朝才認識多年，
    二人甚為相熟，又因曾於六十三年間擔任村長時，參與兩造公公與丈夫間之分產
    協議，並作證遺言書之製作，故而知悉系爭土地遭分歸王登祥等情。分產之後，
    我還是不時與王朝才見面聯繫情感，在相聚期間中，王朝才未曾提及他已私下變
    更分產協議，將系爭土地改歸王登祥、乙○○二兄弟共有之事，也從未有抱怨兒
    子（即乙○○、王登祥）不孝順之言語，反而是多次稱道二位兒子之孝心等語（
    卷第三七至三八頁），以證人丁○○為王朝才多年好友並曾為村長之身分與地位
    ，及其前與兩造並無嫌隙等情衡之，應認證人丁○○無為偏袒一方而故為虛偽證
    言之可能，所述堪信為真實，益徵被告此部份之抗辯，核與事實尚屬有間。至兩
    造俱不爭執之遺言書即分產協議書上固載明「王登祥應給乙○○四米寬（零點零
    三八四五公頃）之土地」等語，因協議之當事人僅為王登祥、乙○○二人，非為
    當事人之兩造是否直接受有拘束，已無疑義？況縱認該分產協議之效力及於兩造
    ，原告須移轉予被告之面積，也應以零點零三八四五公頃之面積為限，另位置也
    未必坐落於系爭土地之上，從而自不容被告執此為系爭預告登記得有效存在且持
    續保留之正當論據，附此敘明。
  (三)被告遲未能證明其曾對原告享有何請求移轉系爭土地之權利，已如前述，則系爭
    預告登記自登記時起，本不具備有效「存在」之正當性。其次，縱認被告確曾享
    有權利，因該權利自系爭預告登記時即六十九年間起算至今，已逾法定最長消滅
    時效期間十五年，在被告迄未抗辯其在對此一期間中有何權利不能行使，且本院
    並無自行認定之權責下，也應認消滅時效已告完成；被告徒以其誤信系爭預告登
    記與二分之一所有權登記之力等同，致未及向原告為請求等由，執為消滅時效尚
    未完成之抗辯，尚嫌無據。又消滅時效完成之效力，固僅發生拒絕給付之抗辯權
    ，惟此項抗辯權，並不以債權人先行行使請求權為前提，債務人預為表示拒絕給
    付之意思，亦足使請求權歸於消滅（最高法院七十九年度台上字第一六一二號判
    決同此見解），從而原告在消滅時效完成後、被告實際為請求前，以起訴狀預為
    時效抗辯之意思表示，已足生使被告權利歸於消滅歸於消滅之效果，系爭預告登
    記並無持續保留之正當權源自明；被告另謂在其請求之前，原告尚不得為時效抗
    辯，請求權仍得繼續存在且預告登記也得持續保留云云，亦屬無理由。
  (四)綜上，系爭預告登記並無有效存在及持續保留之正當權源，至堪認定。
五、綜上所述，系爭預告登記之存在已然妨、侵害原告對系爭土地享有之所有權，且
    系爭預告登記並無有效存在及持續保留之正當權源，從而原告本於民法七百六十
    七條中段之規定，請求塗銷系爭預告登記，即屬有理由，應予准許。又本院先就
    所有物侵害排除法律關係為審理後，已足為原告勝訴之認定，在續行其他訴訟標
    的之審理，對判決結果不生影響，且對兩造亦無特殊利益，只是徒增程序勞費之
    情形下，茲不就兩造間關於民法第一百九十七條第二項法律關係所為攻擊防禦之
    部分，贅為調查、論述，爰併予指明。
六、據上論結，本件原告之訴為有理由，依民事訴訟法第七十八條，判決如主文。
中　　　華　　　民　　　國　　九十三　　年　　　七　　　月　　二十三　　日
                                  民事鳳山庭
~B審判長法  官　王伯文
~B      法  官　藍家慶
~B      法　官　莊珮吟
正本係照原本作成。
如不服本判決，應於送達後廿日內，向本院提出上訴狀並表明上訴理由，如於本判決
送達前提起上訴者，應於判決送達後十日內補提上訴理由書（須附繕本）。
中　　　華　　　民　　　國　　九十三　　年　　　七　　　月　　二十三　　日
~B法院書記官　王世雄
